最高法院刑事判決　　　　　　　　　　　　　　　九十一年度台上字第五八六八號
　　上　訴　人　甲○○
　　選任辯護人　林武順律師
右上訴人因違反毒品危害防制條例案件，不服台灣高等法院花蓮分院中華民國九十一
年七月三十一日第二審判決（九十一年度上訴字第一二九號，起訴案號：台灣台東地
方法院檢察署九十年度偵字第一七一號），提起上訴，本院判決如左：
    主  文
原判決撤銷，發回台灣高等法院花蓮分院。
    理  由
本件原判決認定上訴人甲○○於民國九十年一月十五日上午六時許，基於販賣營利意
圖，在台北火車站附近向一不詳真實姓名綽號「阿清」者販入第二級毒品甲基安非他
命五十九公克（驗餘淨重五十八點二五公克）後，再以行動電話告知住台東之友人王
基益，表示伊將搭乘當日上午十時四十五分之班機前來台東，要求王某前往接機，意
欲透過王基益在台東地區出售前開安非他命。嗣王基益依約駕駛小客車前往接機，並
搭載上訴人及其同行不知情之友人蕭任博、呂泉離開台東機場後，經警於同日中午十
二時四十分許，在台東縣台東市豐原橋南端攔檢查獲，當場在該小客車內扣得前開甲
基安非他命及上訴人所有電子秤一台等情。因而撤銷第一審所為科刑之判決，改判論
處上訴人販賣第二級毒品罪刑（累犯，處有期徒刑八年）。固非無見。
惟查：(一)、原判決理由係以上訴人於偵查中供稱伊因害怕被騙，故先在台北環河西路
買電子秤後，再去購買安非他命等語，遂認該扣案電子秤係上訴人所有，供安非他命
秤重之用，而為不利於上訴人之認定。然上訴人嗣於第一審及原審審理中一再以該電
子秤係王基益於案發當天上午託其所購買，王某因之且匯新台幣（下同）二千元至其
彰化銀行光復分行帳戶內為辯，並提出其銀行存款存摺影本為憑（見一審卷第四十一
、四十九、九十七、一二○、一四一、一八九頁、原審卷第三十七、三十八、六十六
、七十一頁），即證人王基益亦坦承案發當天上午確曾匯二千元至上訴人之銀行帳戶
屬實，似徵上訴人所辯此節，尚非全無所本。雖王基益又稱該二千元係因上訴人買機
票錢不夠，故應其要求，予以匯款（見一審卷第四十一、一五八頁），此為上訴人所
否認，且稱其被查獲時身上有萬餘元現款，並無因機票錢不夠，而要王某匯款必要，
致雙方各執一詞，原判決對之未遑深入查究，以明實情，且未說明其取捨論斷之心證
理由，乃逕以上訴人上開辯詞係圖卸之詞，而予摒棄不採，非惟證據調查職責未盡，
抑且理由不備。(二)、毒品危害防制條例第十九條第一項之規定，係刑法第三十八條第
一項第二、三款、第三項但書之特別規定。故凡因犯販賣毒品罪者，其供犯罪所用或
因犯罪所得之財物，均應優先適用上開特別規定予以沒收，方屬適法。原判決事實既
認扣案電子秤係上訴人供販賣毒品所用之物，乃不依毒品危害防制條例第十九條第一
項規定宣告沒收，而依刑法第三十八條第一項第二款為沒收諭知，自有適用法則不當
之違誤。(三)、刑事訴訟法第九十五條第一款規定「訊問被告應先告知犯罪嫌疑及所犯
所有罪名。罪名經告知後，認為應變更者，應再告知。」，乃犯罪嫌疑人及被告在刑
事程序上受告知及聽聞之權利之一，為行使防禦權之基本前提，屬於人民依憲法第十
六條所享訴訟權保障之內容之一，旨在使犯罪嫌疑人及被告能充分行使防禦權，以維
程序之公平。法院如欲依刑事訴訟法第三百條規定而為判決，尤須於審判期日前踐行
上開條款後段規定之程序，始能避免突襲性裁判，而確保被告之權益；否則，如於辯
論終結後，逕行變更起訴書所引之法條而為判決，就新罪名而言，實已連帶剝奪被告
依同法第九十六條、第一百七十三條、第二百八十九條等規定所應享有而同屬上開憲
法上訴訟基本權保障範圍內之辯明罪嫌及辯論（護）等程序權，尤屬直接違背憲法第
八條第一項所稱「非由法院依法定程序不得審問處罰」之規定，剝奪其正當法律程序
之保障。本件檢察官起訴書原起訴上訴人涉犯毒品危害防制條例第五條第二項之意圖
販賣持有第二級毒品罪嫌，原審依刑事訴訟法第三百條規定，變更起訴書所引上開法
條，改依同條例第四條第二項販賣第二級毒品罪論處其罪刑，乃未對上訴人於審判期
日前告知此項罪名之變更及於審判期日命依該罪名辯論（見原審卷第二十七、五十二
、六十四頁），依上開說明，自屬違背法令。以上或係上訴意旨所指摘，或為本院得
依職權調查之事項，應認原判決有撤銷發回更審之原因。
據上論結，應依刑事訴訟法第三百九十七條、第四百零一條，判決如主文。
中      華      民      國    九十一    年      十      月     十七     日
                              最高法院刑事第十二庭
                                  審判長法官  張  淳  淙
                                        法官  謝  俊  雄
                                        法官  蘇  振  堂
                                        法官  張  春  福
                                        法官  呂  丹  玉
      右正本證明與原本無異
                                              書  記  官
中      華      民      國    九十一    年      十      月    二十二    日
